---
title: "MRR : Projet - rendu 1"
author: "Lina EL HADDAJ & Ania POLIDORI"
date: '26 novembre 2023'
output:
  pdf_document:
    fig_caption: yes
  word_document: default
  html_document: default
fontsize: 10pt
---

```{=html}
<style type="text/css">
  body .main-container{
   max-width: 1100px !important;
   width: 1100px !important;
  }
  body {
    max-width: 1100px !important;
    margin = auto;
    padding: 5em;
  }
  body, td{
    font-size: 2em;
  }
  code.r{
    font-size: 1em;
  }
  pre{
    font-size: 1em;
    color: #191970;
  }
</style>
```

```{r setup, include=FALSE}
rm(list = ls())
library(corrplot)
library(ggplot2)
library(dplyr)
```


# Introduction

Nous avons un jeu de données composé d'**étudiants qui suivent différents cursus universitaires**. 

Dans celui-ci, de nombreuses informations sur l'étudiant au moment de son arrivée dans son cursus ainsi que des sur ses performances académiques aux premier et second semestres sont connues. 

Grâce à toutes ces informations récoltées, nous allons tenter de répondre à la problématique suivante : 

**Comment utiliser les caractéristiques démographiques, académiques et socio-économiques des étudiants pour prédire avec précision les abandons d'étudiants et les réussites académiques dans un contexte éducatif donné, à un stade tôt de leur chemin académique ?**


# Etude préliminaire du jeu de données

```{r, include=FALSE}
data <- read.csv(file = "data.csv", sep = ';', header = TRUE)

# structure du dataset
dim(data)
head(data)
str(data)

# valeurs manquantes
# complete.cases(data) --> retourne TRUE pour chaque case non vide
sum(is.na(data))

# renommer variable avec nom pas clair car problème d'importation sur un des pc
# data <- data %>% rename(Marital.status = ï..Marital.status)

# remise au bon format des variables à facteurs
data <- data %>% mutate_at(vars(Marital.status,
                                Application.mode,
                                Application.order,
                                Course,
                                Daytime.evening.attendance.,
                                Previous.qualification, 
                                Nacionality,
                                Mother.s.qualification,
                                Father.s.qualification,
                                Mother.s.occupation,
                                Father.s.occupation,
                                Displaced,
                                Educational.special.needs,
                                Debtor,
                                Tuition.fees.up.to.date, 
                                Gender,
                                Scholarship.holder,
                                International, 
                                Target
                                ), as.factor)

# changement des noms des facteurs du genre (pour que ce soit plus intuitif dans les analyses)
data$Gender <- factor(data$Gender, labels=c("F", "M"))

```


Notre jeu de données est composé de **37 variables** et de **4424 observations**, dont chacune qui représente un étudiant et chaque variable une information sur cet étudiant, **sans valeurs manquantes**. 

A l'importation du jeu de données, toutes les variables ont été importées sous format numérique. Mais la plupart d'entre elles sont des variables catégorielles, on leur a donc accordé les bons facteurs. 

## Choix de la variable cible 

La variable cible choisie pour notre analyse est dérivée de la variable `Target`, qui représente le résultat académique des étudiants à la fin de la durée normale du cursus. Cette variable est formulée comme une tâche de classification à trois catégories, distinguant entre les étudiants qui ont abandonné (`dropout`), ceux qui sont inscrits (`enrolled`), et ceux qui ont obtenu leur diplôme (`graduate`).

Afin de simplifier la tâche de prédiction, nous avons créé une variable binaire, `Ybin`, où les étudiants diplômés sont représentés par 1, et les étudiants inscrits ou ayant abandonné par 0. Cette approche nous permet de concentrer notre modèle sur la prédiction de la réussite académique à la fin de la durée normale du cursus, en distinguant de manière binaire entre les étudiants qui obtiennent leur diplôme et ceux qui n'atteignent pas cet objectif, simplifiant ainsi la complexité de la tâche de classification initiale à trois catégories.

```{r, include=FALSE}
# création de la nouvelle variable cible
data$Ybin <- factor(ifelse(data$Target == "Graduate", 1, 0))

# graphique des proportions de la variable cible
ggplot(data = data, aes(x = "", fill = Ybin))+
  geom_bar(position = "fill",width = 1, color="white")+
  coord_polar("y")+
  scale_y_continuous(labels = scales::percent)+
  labs(title = "Distribution des étudiants étant graduate ou non", x="",y="")+
  scale_fill_discrete(name="Graduate", 
                      labels = c("Non", "Oui"))+
  theme_minimal() +
  theme(axis.title = element_blank())
```



## Statistiques descriptives

**Corrélations positives significatives :**

- Entre les notes de qualification précédente et les notes d'admission ($0.58$)
- Entre les variables liées aux unités d'enseignement du premier semestre et celles du deuxième semestre, indiquant une **cohérence dans la performance académique d'un semestre à l'autre**

**Corrélations négatives significatives :**

- Entre l'âge à l'inscription et les notes du premier semestre ($-0.16$), suggérant que **les étudiants plus jeunes ont tendance à obtenir de meilleures notes au premier semestre**.
- Entre le taux de chômage et le produit intérieur brut ($-0.34$), indiquant une relation inverse entre ces deux variables économiques.

```{r}
numeric_data <- cbind(data$Ybin, data[, sapply(data, is.numeric)])
colnames(numeric_data)[1] <- "Ybin"

# Calculer la matrice de corrélation
correlation_matrix <- cor(numeric_data %>% select(-Ybin))

# Vérifier les noms de colonnes
colnames(correlation_matrix)

# Tracer la matrice de corrélation avec corrplot
corrplot(correlation_matrix,
         tl.cex = 0.7, # Ajuster la taille des étiquettes
         title = "Matrice de Corrélation", # Ajouter un titre
         tl.srt = 45, # Incliner les étiquettes à 45 degrés
         width = 30, height = 30) # Ajuster la taille du graphique
```


```{r}
summary(data)
```

```{r, echo=FALSE}
sequence=c(2:4, 5:7, 8:10, 11:13, 14:16, 17:19)
par(mfrow = c(3,6))
for(i in sequence){
  boxplot(numeric_data[ , i] ~ Ybin, data=numeric_data,
       main = colnames(numeric_data)[i], xlab="Graduate", ylab = "Valeurs", cex.main = 0.5)
}
```

On a pu déjà observer les variables quantitatives de notre jeu de données par rapport à notre variable cible, afin de voir s'il y avait potentiellement un lien entre ces variables et la graduation. 

On peut par exemple voir que les variables **Curricular.units.1st.sem.grade** et **Curricular.units.2nd.sem.grade** qui représentent respectivement la moyenne de l'étudiant (entre $0$ et $20$) aux premier et second semestres, et **Curricular.units.2nd.sem.approved** qui représente le nombre d'unités d'enseignement (UE) validées au premier semestre, semblent avoir des valeurs ainsi que des médianes **très différentes en fonction de si l'étudiant a eu son diplôme à la fin de son cursus ou non**.



```{r}
# proportions de la variable Gender
round(prop.table(table(data$Gender)) * 100, 2)
```

```{r}
# calcul des pourcentages de la variable Gender en fonction de Ybin
percentages_gender <- data %>%
  count(Gender, Ybin) %>%
  group_by(Gender) %>%
  mutate(percentage = n / sum(n))

# graphique de la relation entre Ybin et Gender
ggplot(data, aes(x = Gender, fill = Ybin)) +
  geom_bar(position = "fill") +
  geom_text(data = percentages_gender,
            aes(label = scales::percent(percentage),
                y = percentage),
            position = position_fill(vjust = 0.5),
            show.legend = FALSE) +
  labs(title = "Relation entre le genre et la réussite académique",
       x = "Genre",
       y = "Pourcentage d'étudiants")+
  scale_fill_discrete(name = "Diplômé", labels=c("Non", "Oui"))+
  scale_y_continuous(labels = scales::percent)+
  theme_minimal()
```

Ensuite, parmi toutes les variables catégorielles du jeu de données, nous avons également analysé visuellement s'il semble y avoir une relation entre celles-ci et notre variable cible. 
   
Nous avons par exemple le genre des étudiants, dont $64,83\%$ sont des femmes et $35,17\%$ sont des hommes. 
   
Nous pouvons observer que **le genre semble avoir un lien avec la réussite académique de l'étudiant**. En effet, $35,2\%$ des hommes ne sont pas diplômés contre $57,9\%$ des femmes. 



```{r}
# proportions de la variable Scholarship.holder
round(prop.table(table(data$Scholarship.holder)) * 100, 2)
```

```{r}
# calcul des pourcentages de la variable Scholarship.holder en fonction de sYbin
percentages_scholarship <- data %>%
  count(Scholarship.holder, Ybin) %>%
  group_by(Scholarship.holder) %>%
  mutate(percentage = n / sum(n))

# graphique de la relation entre Ybin et Scholarship.holder
ggplot(data, aes(x = Scholarship.holder, fill = Ybin)) +
  geom_bar(position = "fill") +
  geom_text(data = percentages_scholarship,
            aes(label = scales::percent(percentage),
                y = percentage),
            position = position_fill(vjust = 0.5),
            show.legend = FALSE) +
  labs(title = "Relation entre la réussite académique et si l'étudiant est boursier",
       x = "Boursier",
       y = "Pourcentage d'étudiants")+
  scale_fill_discrete(name = "Diplômé", labels=c("Non", "Oui"))+
  scale_y_continuous(labels = scales::percent)+
  scale_x_discrete(labels = c("Non", "Oui"))+
  theme_minimal()
```


Nous avons également pu observer un **lien entre le statut boursier des étudiants et leur réussite académique**. $75,16\%$ des étudiants ne sont pas boursiers tandis que $24,84\%$ le sont. 
    
Nous pouvons donc nous demander si le fait d'avoir une bourse est un facteur permettant de prédire si l'étudiant va ou non être diplômé : seulement $24\%$ des étudiants boursiers ne sont pas diplômés, tandis que $59\%$ de notre population d'étudiants non boursiers ne l'est pas. 